【裁判字號】    98,訴,211
【裁判日期】    980828
【裁判案由】    返還租賃物
【裁判全文】
臺灣高雄地方法院民事判決               98年度訴字第211號
原      告  百輻企業有限公司
法定代理人  丁○○
訴訟代理人  戊○○
被      告  順天營造股份有限公司
法定代理人  甲○○
訴訟代理人  丙○○
            乙○○
被      告  己○○
上列當事人間返還租賃物事件，本院於民國98年8 月10日言詞辯
論終結，判決如下：
    主  文
被告應返還如附表三所示之鋼軌及型鋼。
被告己○○應給付原告新台幣貳拾捌萬參仟肆佰陸拾柒元，及自
民國九十七年四月十二日起至清償日止，按週年利率百分之五計
算之利息。
原告其餘之訴駁回。
訴訟費用由被告己○○負擔百分之四十，被告順天營造股份有限
公司負擔百分之十五，餘由原告負擔。
本判決第一項於原告以新台幣伍拾貳萬元為被告供擔保後，得假
執行；但被告順天營造股份有限公司如以新台幣壹佰伍拾伍萬元
為原告供擔保後，得免為假執行。本判決第二項於原告以新台幣
玖萬伍仟元為被告己○○供擔保後，得假執行。
原告其餘假執行之聲請駁回。
    事  實  及  理  由
一、按訴狀送達後，原告不得將原訴變更或追加他訴，但擴張或
    減縮應受判決事項之聲明者，不在此限，民事訴訟法第255
    條第1 項第3 款定有明文。查原告起訴時聲明第1 項為：被
    告應共同返還原告115 支12米鋼軌（1 米等於50公斤）、
    119 支10鋼軌（1 米等於40公斤）、型鋼300H共107.45米（
    1 米等於94公斤）、型鋼350H共53米（1 米等於137 公斤）
    等物（下稱系爭型鋼）。嗣於本院民國98年4 月22日準備程
    序中，就此部分之請求當庭更易其聲明為如後述（見本院卷
    第145 頁）。原告上開訴訟行為，核屬減縮應受判決事項之
    聲明，於法有據，合先敘明。
二、原告主張：被告己○○以潘達榮即達榮工程行負責人之名義
    自94年5 月31日起向伊承租鋼軌及型鋼等物，並於同年9 月
    30日與伊簽訂租賃契約書（下稱系爭租賃契約），己○○因
    承攬被告順天營造股份有限公司（下稱順天公司）於台南安
    平漁港舊港口重建第4 期工程（下稱系爭承攬契約），遂將
    系爭型鋼放置於台南市○○區○○路100 之1 號工地（下稱
    安平港工地）使用，詎於94年12月31日租期屆滿後，己○○
    不僅積欠如附表一所示之租金，且未全數返還系爭型鋼。又
    己○○於94年12月13日簽立工程拋棄同意書（下稱拋棄同意
    書），同意放棄繼續承作順天公司於安平港工地之北護岸鋼
    板樁打設及維生管線鋼板樁打拔、安全措施工程（下稱系爭
    工程），伊旋再寄發存證信函請求順天公司返還系爭型鋼，
    然未獲置理，故順天公司自95年1 月1 日起無權占有系爭型
    鋼，顯獲有自95年1 月1 日起至起訴前之97年3 月15日止，
    相當於如附表二所示租金之不當得利，爰依據租賃契約及所
    有物返還請求權之法律關係，請求被告返還如附表三所示之
    物等情。並聲明：(一)被告應返還如附表三所示之鋼軌及型鋼
    。(二)己○○應給付原告283,467 元，及自起訴狀繕本送達翌
    日起至清償日止，按週年利率5 ％計算之利息。(三)順天公司
    應給付原告1, 870,420元，及自起訴狀繕本送達翌日起至清
    償日止，按週年利率5 ％計算之利息。(四)願供擔保，請准宣
    告假執行。
三、己○○則以：伊確與原告簽訂系爭租賃契約，且未給付租金
    ，然因已簽立拋棄同意書予順天公司，致伊與順天公司間之
    系爭承攬契約終止，經向順天公司要求返還系爭型鋼，未獲
    置理。又伊簽立拋棄同意書後，應由順天公司負責返還系爭
    型鋼。此外，伊終止系爭工程後，系爭型鋼仍使用於安平港
    工地，故應由原告逕向順天公司請求支付不當得利等語資為
    抗辯，並聲明：原告之訴駁回。
四、順天公司則以：伊與己○○簽訂系爭承攬契約，僅負責監督
    工程進度與品質，與原告間並無任何租賃關係，對於系爭型
    鋼更無任何管領或保管之權利。又伊不知系爭型鋼之來源及
    數量，亦未阻擾原告取回系爭型鋼，自非無權占有；況己○
    ○於94年11月底停工毀約後，伊另行雇工施作工程，並向訴
    外人富貿企業股份有限公司租賃鋼板樁等工具繼續施工，故
    未受有任何利益，自無不當得利可言等語置辯，爰聲明：(一)
    駁回原告之訴及假執行之聲請；(二)若受不利判決，願供擔保
    ，請准宣告免為假執行。
五、兩造不爭執事項：
  (一)己○○以潘達榮即達榮工程行負責人之名義向原告承租系爭
    型鋼，並簽訂系爭租賃契約。己○○將系爭型鋼用於承做順
    天公司於台南安平漁港舊港口重建第4 期工程使用。並有己
    ○○與順天公司所簽立之系爭承攬契約書（見本院卷第56至
    58頁）在卷可考。
  (二)己○○尚積欠原告如附表一所示之租金共283,467 元，有系
    爭租賃契約書（見台南地院卷第5 至6 頁）附卷可按。
  (三)附表三所示之鋼軌及型鋼目前仍放置在上開安平港工地，未
    歸還原告。
六、兩造爭執事項為：(一)己○○及順天公司是否無權占有附表三
    所示之鋼軌及型鋼？原告分別本於租賃及所有物返還請求之
    法律關係，請求己○○及順天公司返還上開鋼軌及型鋼，有
    無理由？(二)順天公司是否無法律上原因占有系爭型鋼，致原
    告受有損害？原告分別向己○○請求如附表一所示之租金，
    及向順天公司請求如附表二所示相當於租金之不當得利，有
    無理由？茲就上開爭點分別論述如下：
  (一)己○○及順天公司是否無權占有附表三所示之鋼軌及型鋼？
    原告分別本於租賃及所有物返還請求之法律關係，請求己○
    ○及順天公司返還上開鋼軌及型鋼，有無理由？
  1.按租賃定有期限者，其租賃關係於期限屆滿時消滅，民法第
    450 條第1 項定有明文；如無同法第451 條所定視為以不定
    期限繼續契約情事，依同法第455 條規定，承租人應於租期
    屆滿時返還租賃物（最高法院69年台上字第4001號判例意旨
    參照）。次按所有人對於無權占有或侵奪其所有物者，得請
    求返還之；對於妨害其所有權者，得請求除去之，民法第76
    7 條亦定有明文。又民法第767 條所謂占有，係指同法第94
    0 條之直接占有及941 條之間接占有而言。對於物有事實上
    管領之力者為占有人，如承租人基於租賃關係對於租賃物為
    占有者，為直接占有人，出租人則係經由承租人維持其對物
    之事實上管領之力，而為間接占有人，此觀民法第940 條、
    第941 條之規定自明。
  2.經查，觀諸系爭租賃契約第1 條約定，己○○租用系爭型鋼
    期間為自94年5 月31日起至94年12月31日止，可徵系爭租賃
    契約係屬定有期限之租賃契約。是以，己○○向原告承租系
    爭型鋼，於系爭租賃契約期限屆滿時，雙方之租賃關係即屬
    歸於消滅。次查，系爭承攬契約所附工程價目表乃約定由己
    ○○完成鋼板樁打拔工作，並受報酬，此部分約定固屬承攬
    契約之性質，惟該工程價目表內亦同時約定：背拉H 型鋼，
    每階段完成後，第31日起算租金，H ＝350 每日每米4 元，
    H ＝300 每日每米3 元；有關鋼板樁打拔甲方採監督付款；
    鋼板樁階段打設完成後31日起算租金（見本院卷第58頁）等
    語。足見己○○於將鋼板樁打設完成後，即將系爭型鋼置放
    於安平港工地，由順天公司直接占有，自第31日起即按日依
    系爭型鋼之樣式及長度計算租金，故此部分之約定，應屬租
    賃契約之性質無訛。依此，系爭承攬契約為兼具承攬及租賃
    關係性質之混合契約乙節，堪可認定。又附表三所示之鋼軌
    及型鋼目前仍放置在上開安平港工地，未歸還原告乙節，為
    兩造所不爭執，可證己○○原為系爭型鋼之承租人，雖因承
    攬系爭工程而將系爭型鋼再依前揭契約約定交付順天公司占
    有使用，惟仍不失為系爭型鋼之間接占有人，而己○○於系
    爭租賃契約因租期屆滿消滅後，已無任何權源得以繼續占有
    系爭型鋼，雖其間已陸續歸還部分鋼軌及型鋼，惟仍未將附
    表三所示之鋼軌及型鋼返還予原告，自係無權占有。此外，
    順天公司本於系爭承攬契約，固為系爭型鋼之直接占有人，
    然依債之相對性原則，尚非得據此對抗系爭型鋼之所有權人
    即原告，自亦屬無權占有。
  3.己○○雖辯稱：伊簽立拋棄同意書前，系爭型鋼本應由伊負
    責拔除，拔除費用由伊向順天公司請求，然既已簽立該同意
    書，則應由順天公司負責返還系爭型鋼云云，惟觀諸卷附拋
    棄同意書（見本院卷第47頁）之內容，並無一提及系爭型鋼
    應如何處理之文字，又其上僅有己○○之簽名及達榮工程行
    、潘達榮之印文，故尚無從依此認定己○○與順天公司間已
    就系爭型鋼如何返還原告乙節達成共識。況己○○於停止施
    作系爭工程時，並未與順天公司約定如何處理系爭型鋼，亦
    未曾徵得原告之同意由順天公司負責返還系爭型鋼等情，為
    己○○所自承（見本院卷第141 頁），自無由據此解免其依
    系爭租賃契約，應負返還租賃物予原告之責任。
  4.順天公司則以：伊與己○○簽訂系爭承攬契約，僅負責監督
    工程進度與品質，對於系爭型鋼並無任何管領保管之權利，
    亦不知系爭型鋼之來源及數量。況伊並未阻擾原告取回系爭
    型鋼，故未無權占有云云置辯。惟查，依系爭承攬契約之約
    定，己○○承攬之主要工程僅及於台南安平漁港舊港口重建
    第4 期工程中鋼板樁打拔部分，其於打設完成後即將系爭型
    鋼交付順天公司占有使用，並按日計算租金乙節，已如前述
    ，倘參以證人即擔任順天公司系爭工程之現場負責人丙○○
    於本院準備程序中證稱：己○○停止施作後，因有6 家廠商
    均自稱係現場遺留鋼軌、型鋼之所有權人，故伊要求必須出
    具法院判決之證明，才能將東西拆走（見本院卷第148 頁）
    等語以觀，足徵己○○於系爭型鋼打設完成後，即將之交付
    順天公司占有，並由順天公司按日計付租金。又己○○停止
    施作後，遺留在安平港工地如附表三所示之鋼軌及型鋼，亦
    由順天公司管領占有等情，堪予認定。此外，順天公司於本
    院言詞辯論程序中，另爭執關於如附表三所示系爭型鋼之數
    量，並辯稱：對於附表三所示之數量無法確認，僅可確定安
    平港工地尚遺留有系爭型鋼（見本院卷第200 頁）云云。惟
    按當事人主張之事實，經他造於準備書狀內或言詞辯論時或
    在受命法官、受託法官前自認者，無庸舉證。自認之撤銷，
    除別有規定外，以自認人能證明與事實不符或經他造同意者
    ，始得為之，民事訴訟法第279 條第1 、3 項定有明文。查
    ，關於順天公司抗辯上情，業據本院於準備程序中向順天公
    司確認，經其陳稱：不爭執被告尚未歸還原告鋼軌及型鋼之
    數量如原告訴之聲明所載（見本院卷第145 頁）等語，且徵
    得兩造之同意，將「附表三所示之鋼軌及型鋼目前仍放置在
    上開安平港工地，未歸還原告。」列為不爭執事項（見本院
    卷第150 至153 頁），並經兩造簽名確認，足認順天公司已
    自認前開事實，嗣其雖於本院言詞辯論程序中翻異前詞，惟
    迄無法舉證其自認與事實不符，所辯自難採認。
  5.綜前所述，被告之辯詞既均不可採，則原告本於租賃物及所
    有物返還請求之法律關係，請求被告返還如附表三所示之鋼
    軌及型鋼，即屬有據。
  (二)順天公司是否無法律上原因占有系爭型鋼，致原告受有損害
    ？原告分別向己○○請求如附表一所示之租金，及向順天公
    司請求如附表二所示相當於租金之不當得利，有無理由？
  1.按民法第179 條規定不當得利之成立要件，必須無法律上之
    原因而受利益，致他人受損害，且該受利益與受損害之間有
    因果關係存在（最高法院53年台上字第2661號判例意旨參照
    ）。原告主張：順天公司自95年1 月1 日起，無法律上之原
    因占有系爭型鋼，獲有相當於如附表二所示租金之不當得利
    云云，為順天公司否認，則原告依民法第179 條規定請求順
    天公司償還相當於租金之損失，自應就順天公司係無法律上
    之原因而受利益，致其受損害，且受利益與受損害間有因果
    關係等要件，舉證以明之。
  2.順天公司管領、占有系爭型鋼，暨附表三所示之鋼軌及型鋼
    目前仍放置在安平港工地，未歸還原告等節，固如前述。惟
    查，順天公司占有使用系爭型鋼係基於與己○○間之承攬關
    係，亦如前述，是其占有系爭型鋼之利益，係來自於己○○
    之交付，為有法律上之原因。而按己○○雖陳稱：丙○○於
    94 年11 月5 日告知伊，如果要請領工程款，便要先書立拋
    棄同意書，始願意給付工程款，伊便於94年11月14日下午簽
    立拋棄同意書予順天公司，故與順天公司間之系爭承攬契約
    已終止（見本院卷第199 頁）云云，惟此為順天公司否認，
    且經丙○○到庭證稱：不知拋棄同意書之來源為何，己○○
    未曾交付該同意書予伊或順天公司，並於領取順天公司發放
    之工程款後即避不見面，且未簽立任何文件，表示免除己○
    ○契約上之義務（見本院卷第146 至147 頁）等詞，可見己
    ○○所言與丙○○之證詞不符，已難遽採。又查，己○○於
    94年11月24日最後一次向順天公司請領工程款乙節，有順天
    公司提出之現金支出傳票（見本院卷第176 頁）可證，足堪
    認定，參以己○○係於94年12月13日簽立拋棄同意書之事實
    ，為己○○於本院準備程序中自承（見本院卷第117 頁），
    復核與該同意書上書立之日期相符，依此對照以觀，足見己
    ○○係於最後一次請領工程款後始書立拋棄同意書，益徵己
    ○○陳稱：於最後一次向順天公司請領工程款時，因丙○○
    之要求，同時簽立拋棄同意書云云，要無可信。況該同意書
    上並無任何終止系爭承攬契約之文字，亦未有順天公司之簽
    認，自難僅憑此遽為己○○有利之認定。此外，原告及己○
    ○均未能舉證證明己○○已合法終止系爭承攬契約，或系爭
    承攬契約已經合意終止等情，故系爭承攬契約之效力仍應有
    效存續中，順天公司占有使用系爭型鋼自非無法律上之原因
    。
  3.末查，己○○於租期屆滿後，仍未依約履行返還租賃物之義
    務，致原告因而受有相當於租金額之損害，固屬違背民法第
    455 條之規定，而應對原告負賠償之責。又原告無法占有使
    用系爭型鋼而受損害，既因己○○之違約行為所致，自與順
    天公司占有使用系爭型鋼之利益間，係分別基於不同原因事
    實而發生，並無相當因果關係。綜合上述各情，可證順天公
    司所受利益非無法律上之原因，且其所受利益與原告之損害
    間並無相當因果關係存在，自難指順天公司有何不當得利可
    言。從而，原告主張順天公司占有使用系爭型鋼構成不當得
    利云云，自非可採。至原告本於系爭租賃契約之約定向己○
    ○請求給付如附表一所示之租金共283,467 元，既為己○○
    所是認，則其此部分之請求，應屬有據。
七、綜上所述，原告依租賃契約及所有物返還請求權之法律關係
    ，請求被告返還如附表三所示之物，及依系爭租賃契約之約
    定，請求己○○給付租金283,467 元，暨自起訴狀繕本送達
    翌日即97年4 月12日（97年4 月1 日寄存送達予己○○，並
    於同年月11日發生送達之效力，見台南地院卷第14頁）起至
    清償日止，按週年利率百分之5 計算之利息，為有理由，應
    予准許。至逾此範圍之請求，則無理由，應予駁回。原告及
    順天公司均陳明願供擔保，聲請宣告假執行或免為假執行，
    經核原告勝訴部分，合於法律規定，爰分別酌定相當之擔保
    金額准許之。至於原告敗訴部分，其訴既經駁回，假執行之
    聲請失所附麗，應併予駁回。
八、兩造之其餘攻擊防禦方法，於本件判決結果無影響，爰不一
    一論列，附此說明。
九、據上論結，本件原告之訴為一部有理由，一部無理由，爰依
    民事訴訟法第79條、第85條第1 項、第390 條第2 項、第39
    2 條第2 項，判決如主文。
中    華    民    國    98    年    8     月    28    日
            民事第五庭審判長  法  官  李昭彥
                              法  官  賴文姍
                              法  官  鄭凱文
正本係照原本作成。
如不服本判決，應於送達後20日內，向本院提出上訴狀並表明上
訴理由，如於本判決宣示後送達前提起上訴者，應於判決送達後
10日內補提上訴理由書（須附繕本）。
中    華    民    國    98    年    8     月    31    日
                              書記官  陳喜苓
附表一：
 ┌────┬────┬────┬─────┬─────┐
 │ 品名   │ 數量   │ 時間   │日租金    │  金額    │
 │        │        │        │          │          │
 ├────┼────┼────┼─────┼─────┤
 │鋼軌12米│115支   │94年9 月│每支8元   │112,240元 │
 │        │        │1 日至94│          │          │
 │        │        │年12月31│          │          │
 │        │        │日共122 │          │          │
 │        │        │日      │          │          │
 ├────┼────┼────┼─────┼─────┤
 │鋼軌10米│119支   │同上    │每支7元   │101,626元 │
 ├────┼────┼────┼─────┼─────┤
 │350H    │53M     │同上    │每M3元    │19,398元  │
 ├────┼────┼────┼─────┼─────┤
 │300H    │107.45M │ 同上   │每M2.8元  │36,705元  │
 ├────┼────┼────┼─────┼─────┤
 │總計    │        │        │          │269,969元 │
 ├────┼────┼────┼─────┼─────┤
 │稅額    │        │        │          │13,498元  │
 ├────┼────┼────┼─────┼─────┤
 │共計    │        │        │          │283,467元 │
 └────┴────┴────┴─────┴─────┘
附表二：
 ┌────┬────┬────┬─────┬──────┐
 │ 品名   │ 數量   │ 時間   │日租金    │  金額      │
 │        │        │        │          │            │
 ├────┼────┼────┼─────┼──────┤
 │鋼軌12米│115支   │95年1 月│每支8元   │740,600元   │
 │        │        │1 日至97│          │            │
 │        │        │年3 月15│          │            │
 │        │        │日共805 │          │            │
 │        │        │日      │          │            │
 ├────┼────┼────┼─────┼──────┤
 │鋼軌10米│119支   │同上    │每支7元   │670,565元   │
 ├────┼────┼────┼─────┼──────┤
 │350H    │53M     │同上    │每M3元    │127,995元   │
 ├────┼────┼────┼─────┼──────┤
 │300H    │107.45M │ 同上   │每M2.8元  │242,192元   │
 ├────┼────┼────┼─────┼──────┤
 │總計    │        │        │          │1,781,352 元│
 ├────┼────┼────┼─────┼──────┤
 │稅額    │        │        │          │89,068元    │
 ├────┼────┼────┼─────┼──────┤
 │共計    │        │        │          │1,870,420元 │
 └────┴────┴────┴─────┴──────┘
附表三：
 ┌─────────┬────┐
 │ 品名             │ 數量   │
 ├─────────┼────┤
 │鋼軌12米（1 米等於│73.5支  │
 │50 公斤）         │        │
 ├─────────┼────┤
 │鋼軌10米（一米等於│80支    │
 │40 公斤）         │        │
 ├─────────┼────┤
 │350H型鋼          │6.4M    │
 ├─────────┼────┤
 │300H型鋼          │52.05M  │
 └─────────┴────┘

司法院資訊處製作；財團法人民間司法改革基金會備份。
